臺灣高等法院刑事判決
110年度上訴字第3777號
上  訴  人  
即  被  告  蕭妤宸

選任辯護人  曾建豪律師(法扶律師)
上列上訴人即被告因詐欺等案件，不服臺灣士林地方法院110年
度訴字第208號，中華民國110年11月2日第一審判決（起訴案號
：臺灣士林地方檢察署109年度偵字第19495號），提起上訴，本
院判決如下：
    主  文
原判決撤銷。
蕭妤宸犯三人以上共同詐欺取財罪，共貳罪，各處有期徒刑陸月
。應執行有期徒刑捌月。
    事實及理由
一、審理範圍：
　㈠按民國110年6月16日修正公布、同月18日施行之刑事訴訟法
    第348條規定：「（第1項）上訴得對於判決之一部為之。（
    第2項）對於判決之一部上訴者，其有關係之部分，視為亦
    已上訴。但有關係之部分為無罪、免訴或不受理者，不在此
    限。(第3項）上訴得明示僅就判決之刑、沒收或保安處分一
    部為之」；同日修正公布、施行之刑事訴訟法施行法第7條
    之13規定：「中華民國110年5月31日修正通過之刑事訴訟法
    施行前，已繫屬於各級法院之案件，於施行後仍適用修正前
    刑事訴訟法第348條規定；已終結或已繫屬於各級法院而未
    終結之案件，於施行後提起再審或非常上訴者，亦同」。次
    按從保障上訴人之上訴權、當事人之程序利益及尊重當事人
    設定之攻防範圍考量，為避免被告因而受突襲判決之不利益
    結果發生，應認110 年6 月18日刑事訴訟法第348條修正施
    行前已繫屬於第一審或第二審法院之案件，在修正施行後始
    因上訴而繫屬於第二審或第三審法院者，應適用修正後規定
    以定其上訴範圍(最高法院刑事大法庭110年度台上大字第53
    75號裁定參照）。經查，本案係於上開規定修正施行後之11
    0年12月24日始繫屬於本院，有本院收文戳章附卷可考（本
    院卷第3頁），是本案上訴之效力及其範圍，應依現行刑事
    訴訟法第348條規定判斷。　
　㈡本件檢察官未提起上訴，上訴人即被告蕭妤宸僅就刑度上訴
    （本院卷第216頁），故本院以經原審認定如下之事實及論
    罪為基礎，僅就原審判決量刑是否合法、妥適予以審理，且
    不包括沒收部分，合先敘明。　　 
二、原審認定之事實、論罪：
　㈠原審認定之事實：被告可預見無故聘用他人專門從事自別人
    之金融帳戶確認、提領款項，再將款項轉交與指定之人，常
    與詐欺取財之財產犯罪密切相關，代領款項之目的極有可能
    係在取得詐欺所得贓款，並製造金流斷點，掩飾、隱匿該詐
    騙所得之來源及去向，竟仍基於縱所提領之款項為詐騙他人
    之犯罪所得、其轉交款項將製造金流斷點，掩飾、隱匿該詐
    騙所得之來源及去向，亦不違反其本意之不確定故意，於10
    9年6月底某日起，加入由與真實姓名年籍不詳，通訊軟體「
    LINE」暱稱為「林雅茹」、「蔣彬浩」、「A」及其他姓名
    年籍不詳之人組成之詐欺集團（下稱本案詐欺集團），擔任
    實際提領詐欺款項之車手，以LINE為聯絡工具，與該等人共
    同意圖為自己不法之所有，基於三人以上共同詐欺取財以及
    掩飾、隱匿特定犯罪所得來源、去向之犯意聯絡，由詐欺集
    團以不詳方式取得如附表「匯入帳戶」欄所示詐欺帳戶（下
    稱本案帳戶）之提款卡後，被告再依「A」指示，自姓名年
    籍不詳之男子拿取本案帳戶之提款卡，使用「A」所提供之
    密碼確認帳戶餘額並回報後，等待「A」為進一步之指示。
    此時本案詐欺集團不詳成員以附表所示方式，對如附表所示
    被害人施用詐術，致該等對象陷於錯誤，依指示各將附表所
    示金額存入本案帳戶（詐騙時間、方法、匯款時間、金額均
    詳如附表所示）。被告再依「A」指示，於如附表所示時間
    、地點提領款項，待提領完畢後，再依「A」之指示將贓款
    、本案帳戶提款卡分別交付本案詐欺集團姓名年籍不詳之不
    同成員，以此方式製造金流斷點，致無法追查上揭犯罪所得
    來源、去向，以此隱匿詐欺犯罪所得。
　㈡原審之論罪：被告就附表編號1、2 所為，均係犯刑法第339條之4第1項第2款之三人以上共同詐欺取財罪及洗錢防制法第14條第1項一般洗錢罪。被告與本案詐欺集團成員間，有犯意聯絡及行為分擔，應依刑法第28條規定論以共同正犯。被告所為如附表編號1、2所示犯行，均係以一行為同時觸犯三人以上共同詐欺取財罪及洗錢罪，為想像競合犯，依刑法第55條規定，從一較重之三人以上共同詐欺取財罪處斷。又被告所犯附表所示之2次之三人以上共同詐欺取財罪犯行，犯意各別、行為互殊，應分論併罰。
三、刑之減輕事由：
　㈠按想像競合犯之處斷刑，本質上係「刑之合併」。其所謂從
    一重處斷，乃將想像競合犯組成之評價上數罪，合併為科刑
    一罪，其所對應之刑罰，亦合併其評價上數罪之數法定刑，
    而為一個處斷刑。易言之，想像競合犯侵害數法益者皆成立
    犯罪，論罪時必須輕、重罪併舉論述，同時宣告所犯各罪名
    ，包括各罪有無加重、減免其刑之情形，亦應說明論列，量
    刑時併衡酌輕罪部分量刑事由，評價始為充足，然後依刑法
    第55條前段規定「從一重處斷」，非謂對於其餘各罪可置而
    不論。因此，法院決定處斷刑時，雖以其中最重罪名之法定
    刑，做為裁量之準據，惟於裁量其輕重時，仍應將輕罪合併
    評價在內（最高法院108 年度台上字第4405、4408號判決意
    旨可參），經查，被告於本院自白洗錢犯行，依洗錢防制法
    第16條第2項應減輕其刑，雖依前揭罪數說明，被告係從一
    重論處三人以上共同詐欺取財罪，然就被告有上開想像競合
    輕罪得減刑部分，本院於依照刑法第57條量刑時，將併予審
    酌。
　㈡按刑法第59條規定犯罪之情狀可憫恕者，得酌量減輕其刑，
    而所謂「犯罪之情狀」，與刑法第57條規定科刑時應審酌之
    一切情狀，並非截然不同之領域，故於裁判上酌減其刑時，
    應就犯罪一切情狀（包括刑法第57條所列舉之10款事項）予
    以全盤考量，審酌其犯罪有無可憫恕之事由，亦即有無特殊
    之原因與環境，在客觀上足以引起一般同情，以及宣告法定
    最低度刑，是否猶嫌過重等，資為判斷。本案被告所犯者，
    為法定刑1年以上、7年以下有期徒刑，得併科1百萬元以下
    罰金之罪，刑罰不輕。考量被告係因求職，一時失慮而參與
    本案犯罪，且所擔任之車手工作，較諸隱身幕後指揮規劃之
    核心人員，實為犯罪分工中較為低階、受支配之角色，又本
    案告訴人遭詐騙金額各為新台幣（下同）3萬元、3萬元，被
    告提領後已將款項交付詐欺集團其他成員，並未因而獲得利
    益，且被告於本院已與附表編號1、2之告訴人等成調解並給
    付完畢，此有調解筆錄在卷可稽（本院卷第195、211頁）。
    本院審慎斟酌上情，認本案縱科處法定最低度刑，仍屬情輕
    法重，爰依刑法第59條規定酌量減輕其刑，以求個案量刑之
    妥適平衡。
四、撤銷原判決之理由：
　㈠被告上訴意旨略以：被告現坦承全部犯行，僅針對量刑上訴
    ，希望從輕量刑等語。
　㈡原審認被告犯行事證明確，爰予論罪科刑，固非無見，惟查
    ：1.本案縱科處法定最低度刑，仍屬情輕法重，應依刑法第
    59條規定酌減其刑，原審未依刑法第59條酌減其刑，自有未
    洽；2.原判決未及審酌被告於本院審判中自白洗錢犯行，而
    未能於依刑法第57條量刑時，併予審酌，亦有未恰。被告執
    此提起上訴，請求從輕量刑，為有理由，應由本院予以撤銷
    改判。
　㈢本院以行為人之責任為基礎，並審酌被告未以正當方式賺取
    錢財，反為獲取不法報酬而加入詐欺集團擔任提領款項之車
    手，並將所提領款項上繳，以此方式參與詐騙集團犯罪組織
    之詐欺犯行、製造金流斷點，使上開詐欺所得之來源及去向
    難以追查，不僅侵害告訴人之財產利益，更嚴重影響社會秩
    序，所為實屬不該。惟衡酌被告於本院已坦承犯行，並已與
    附表編號1、2之告訴人等成調解並給付完畢，兼衡其於該騙
    集團間之分工、智識程度（自陳高職肄業）、生活狀況（自
    陳目前從事餐飲兼職，有2名子女）、素行等一切情狀，各
    量處如主文第2項所示之刑，並定其應執行刑。
據上論斷，應依刑事訴訟法第369條第1項前段、第299條第1項前
段，判決如主文。　
本案經檢察官郭千瑄提起公訴，檢察官劉俊杰到庭執行職務。
中　　華　　民　　國　　111 　年　　6 　　月　　30　　日
                  刑事第十六庭  審判長法　官 劉嶽承
                                      法　官 廖紋妤
                                      法　官 王耀興　　
以上正本證明與原本無異。
如不服本判決，應於收受送達後20日內向本院提出上訴書狀，其
未敘述上訴之理由者並得於提起上訴後20日內向本院補提理由書
（均須按他造當事人之人數附繕本）「切勿逕送上級法院」。
                                      書記官 蘇佳賢
中　　華　　民　　國　　111 　年　　6 　　月　　30　　日
附錄：本案論罪科刑法條全文　　
洗錢防制法第2條
本法所稱洗錢，指下列行為：
一、意圖掩飾或隱匿特定犯罪所得來源，或使他人逃避刑事追訴
    ，而移轉或變更特定犯罪所得。
二、掩飾或隱匿特定犯罪所得之本質、來源、去向、所在、所有
    權、處分權或其他權益者。
三、收受、持有或使用他人之特定犯罪所得。
洗錢防制法第14條第1項
有第二條各款所列洗錢行為者，處七年以下有期徒刑，併科新臺
幣五百萬元以下罰金。
中華民國刑法第339條之4第1項
犯第三百三十九條詐欺罪而有下列情形之一者，處一年以上七年
以下有期徒刑，得併科一百萬元以下罰金：
一、冒用政府機關或公務員名義犯之。
二、三人以上共同犯之。
三、以廣播電視、電子通訊、網際網路或其他媒體等傳播工具，
    對公眾散布而犯之。
附表：　　
編號 被害人即告訴人 詐騙時間、方法、匯款時間、金額 匯入帳戶 提領地點 提領時間及提領金額 1 周玉枝 詐欺集團不詳成員於109年6月24日上午9時許，撥打電話與周玉枝，佯裝為其小姑，並佯稱缺錢須借款云云，致其陷於錯誤，因而於同日上午9時57分許，匯款3萬元至右列帳戶。 聯邦商業銀行帳號000-000000000000號帳戶 臺北市○○區○○路0段000號中國信託銀行劍潭分行 ⑴109年6月24日10時27分許，提領2 萬元。 ⑵同日10時32分許，提領9,000元。 2 塗玉梅 詐欺集團不詳成員於109年6月23日上午9時許，撥打電話與塗玉梅，佯裝為其友人，缺錢須借款云云，致其陷於錯誤，因而於109年6月24日上午11時32分許，匯款3萬元至右列帳戶。 同上 臺北市○○區○○路0段00號土地銀行圓山分行 （起訴書誤載「⑵臺北市○○區○○路0段00號」，應予更正） ⑴109年6月24日11時53分許，提領2 萬元。 ⑵109年6月24日11時54分許，提領1萬元。 （起訴書誤載「⑵同日13時5分許、14時16分許」提領「⑵2萬元、1萬元」，應予更正）